臺灣高雄地方法院刑事判決　　　　　　　100年度易字第840號
公　訴　人　臺灣高雄地方法院檢察署檢察官
被　　　告　方采葳
　　　　　　方國興
上二人共同
選任辯護人　楊櫻花律師
被　　　告　盧敏良
　　　　　　盧忠良
上二人共同
選任辯護人　顏宏斌律師
上列被告因傷害案件，經檢察官提起公訴（100 年度偵字第4304
號），本院判決如下：
    主  文
方采葳犯傷害罪，處拘役伍拾伍日，如易科罰金，以新臺幣壹仟
元折算壹日。
盧敏良共同犯傷害罪，處拘役貳拾伍日，如易科罰金，以新臺幣
壹仟元折算壹日。
盧忠良共同犯傷害罪，處拘役貳拾伍日，如易科罰金，以新臺幣
壹仟元折算壹日。
方國興無罪。
    事  實
一、方采葳與盧忠良、盧敏良兄弟為鄰居，雙方於民國96年間因
    房屋整修造成牆壁龜裂而時生齟齬。方采葳於99年10月25日
    22時40分許，因其騎乘之機車置物籃遭人塗狗糞之事，而於
    盧忠良、盧敏良位在高雄市苓雅區○○○街74巷15號之住處
    前，與盧敏良發生口角爭執，嗣方采葳騎乘機車撞及盧敏良
    停放在住處前之機車致雙方機車均倒地，盧敏良即基於傷害
    之犯意，徒手與方采葳發生拉扯，方采葳亦基於傷害之犯意
    ，持汽車柺杖鎖（未扣案）毆打盧敏良，適與方采葳同住之
    姑姑方麗容聞聲出屋觀看，正欲將方采葳倒地之機車扶起時
    ，經亦聞聲出屋觀看之盧忠良出手制止，方采葳承上開傷害
    之犯意，持上開汽車柺杖鎖毆打盧忠良，盧忠良、盧敏良即
    共同基於傷害之犯意聯絡，先後徒手與方采葳發生拉扯，致
    盧敏良受有右側頂部頭皮撕裂傷3.5 公分及血腫5x4 公分、
    右側頂部頭皮撕裂傷2.5 公分及血腫3x2 公分、右肩瘀傷腫
    脹3x3 公分；盧忠良受有右側額頭撕裂傷2.5 公分及血腫
    3x2 公分；方采葳受有右頸擦傷7x0.1 公分、右手掌擦傷
    2.5 ×0.5 公分等傷害。
二、案經方采葳、盧敏良、盧忠良訴由高雄市政府警察局苓雅分
    局報告臺灣高雄地方法院檢察署檢察官偵查起訴。
    理  由
壹、證據能力之認定
一、證人盧方瓊花、盧敏良、盧忠良於警詢證述，無證據能力
    按被告以外之人於審判外之言詞或書面陳述，除法律有規定
    者外，不得作為證據，刑事訴訟法第159 條第1 項固有明文
    。惟按被告以外之人於檢察事務官、司法警察官或司法警察
    調查中所為之陳述，與審判中不符時，其先前之陳述具有較
    可信之特別情況，且為證明犯罪事實存否所必要者，得為證
    據，刑事訴訟法第159 條之2 亦有明文。經查，證人盧方瓊
    花、盧敏良、盧忠良於警詢之陳述，與審判中所述並無明顯
    不符，核無刑事訴訟法第159 條之2 規定之例外情形，被告
    方采葳、方國興及辯護人復爭執其於警詢時供述之證據能力
    ，是證人盧方瓊花、盧敏良、盧忠良於警詢時之供述，均應
    無證據能力。
二、證人盧方瓊花、盧敏良、盧忠良於偵訊證述，有證據能力
    按被告以外之人於偵查中向檢察官所為之陳述，除顯有不可
    信之情況者外，得為證據，刑事訴訟法第159 條之1 第2 項
    定有明文。證人盧方瓊花、盧敏良、盧忠良於偵訊之證述，
    性質上雖屬傳聞證據，惟本院審酌證人盧方瓊花、盧敏良業
    於本院以證人身分到庭具結作證，並接受交互詰問，對被告
    方采葳、方國興詰問、對質之權利並未剝奪；而被告方采葳
    、方國興及其等辯護人雖爭執證人盧忠良於偵訊證述之證據
    能力，惟傳聞證據原則上不得作為證據，其目的在於保障被
    告之反對詰問權，惟此訴訟上權利被告並非不得放棄，被告
    方采葳、方國興及其等辯護人雖主張證人盧忠良於偵訊證述
    未經對質詰問而無證據能力（本院審易卷第49頁），然被告
    方采葳、方國興及其等辯護人於本院審理時，均未聲請傳喚
    證人盧忠良到庭作證，復於本院進行交互詰問後，經審判長
    詢問被告方采葳、方國興及其等辯護人「尚有何證據請求調
    查？」均答稱「無。」（本院易字卷第137-138 頁），顯見
    其等係認無傳喚證人盧忠良調查詰問之必要而主動捨棄此對
    質詰問權。又司法實務運作上，咸認偵查中檢察官向被告以
    外之人所取得之陳述，原則上均能遵守法律規定，不致違法
    取供，其可信性極高，因而明定除顯有不可信之情況者外，
    得為證據，而證人盧方瓊花、盧敏良、盧忠良於檢察官訊問
    時之證述，並無證據顯示係遭受強暴、脅迫、詐欺、利誘等
    外力干擾情形，或在影響其心理狀況致妨礙其自由陳述等顯
    不可信之情況下所為。是應認證人盧方瓊花、盧敏良、盧忠
    良於偵訊時具結之陳述，有證據能力。
三、告訴人盧忠良於偵查中提出之監視錄影翻拍相片旁文字，無
    證據能力
    按被告以外之人於審判外之言詞或書面陳述，除法律有規定
    者外，不得作為證據，刑事訴訟法第159 條第1 項定有明文
    。查告訴人盧忠良於偵查中提出之監視錄影翻拍相片旁文字
    （偵卷第23-26 頁），係告訴人盧忠良於審判外之書面陳述
    ，核屬傳聞證據而無法定例外取得證據能力之規定，且被告
    方采葳、方國興及其等辯護人復爭執其證據能力，是告訴人
    盧忠良於偵查中提出之監視錄影翻拍相片旁文字，應無證據
    能力。
四、本判決所引用認定被告犯有本件犯行之其餘傳聞證據，均有
    證據能力
    按被告以外之人於審判外之陳述，雖不符刑事訴訟法第159
    條之1 至第159 條之4 之規定，而經當事人於審判程序同意
    作為證據，法院審酌該言詞陳述或書面陳述作成時之情況，
    認為適當者，亦得為證據；當事人於法院調查證據時，知有
    第159 條第1 項不得為證據之情形，而未於言詞辯論終結前
    聲明異議者，視為有前項之同意，同法第159 條之5 亦有明
    文。本判決所引下列屬於審判外陳述之證據，當事人及辯護
    人除上開有爭執部分外，於本院言詞辯論終結前，就知有第
    159 條第1 項不得為證據之情形，或同意有證據能力（本院
    審易卷第49頁），或於本院調查證據時，未於言詞辯論終結
    前聲明異議（本院易字卷第121-137 頁），本院審酌該等證
    據作成情況均無不當之情形，是依上開規定，均有證據能力
    。
貳、有罪部分
一、訊據被告方采葳對前揭犯行坦承不諱（本院易字卷第35頁）
    ；被告盧敏良、盧忠良均矢口否認有前揭犯行，被告盧敏良
    辯稱：我根本沒有動手，只是用手擋住方采葳的攻擊云云；
    被告盧忠良辯稱：我看到方麗容準備要扶起機車時，因為要
    保持現場，不想讓方麗容扶起機車，後來方采葳拿鐵棍打我
    頭部，還誣賴我打她云云。經查：
  (一)被告方采葳於警詢、偵訊及本院審理時對於前揭犯行均一致
    供承不諱，並據證人即告訴人盧敏良、證人即現場目擊者即
    盧敏良、盧忠良之母盧方瓊花於偵訊及本院審理時證述在卷
    （偵卷第15-19 頁、本院易字卷第68-85 頁），證人即告訴
    人盧忠良於偵訊時證述在卷（偵卷第17-19 頁），復有高雄
    市立民生醫院99年10月25日診斷證明書（警卷第31、32頁）
    、高雄榮民總醫院99年10月27日診斷證明書（他字卷第7 、
    15頁）、盧敏良受傷情形照片（他字卷第8-14頁）、盧忠良
    受傷情形照片（他字卷第17頁）在卷可稽，足認被告方采葳
    之任意性自白與事實相符，應堪採信。
  (二)證人即告訴人方采葳於警詢及偵訊時證稱：案發當天我因騎
    乘機車之置物籃遭人塗狗糞而與盧敏良發生口角爭執，後來
    我騎乘機車撞及盧敏良停放在住處前之機車，盧敏良有用手
    掐我的脖子，手臂有碰觸我胸部，我生氣就撿起汽車拐杖鎖
    亂揮舞，我有先打到盧敏良的頭，後來我姑姑方麗容要來幫
    忙扶起我倒地的機車時，盧忠良擋住方麗容，我情急之下以
    拐杖鎖打盧忠良的頭等語（警卷第10-12 頁、偵卷第35頁）
    ，並於本院審理時證稱：案發當天盧敏良先衝過來抓我，後
    來盧忠良也衝過來抓我，場面很混亂，我沒辦法說誰先抓傷
    我，但他們均有抓我的脖子等語（本院易字卷第41頁），有
    乃榮醫院99年10月25日診斷證明書（警卷第30頁）、99年11
    月2 日驗傷診斷書（偵卷第41頁）、方采葳受傷情形照片（
    偵卷第42頁）在卷可稽，參以被告盧敏良於偵訊時供承：案
    發時方采葳強拉我，我要阻止她拉我而發生拉扯等語（偵卷
    第18頁），核與證人盧忠良於偵訊時證稱：盧敏良被方采葳
    打之後，應該有阻擋等語相符（偵卷第17頁），復佐以證人
    即與方采葳同住之姑姑方麗容於本院審理時證稱：案發後我
    有陪方采葳去鄭乃榮醫院驗傷，看到她脖子這邊紅紅及後面
    有一痕，四肢有受傷，好像刮傷，腳傷是驗傷後之隔天才腫
    起來有瘀血等語（本院易字卷第58頁），證人即被告盧敏良
    、盧忠良之母親盧方瓊花於本院審理時證稱：方麗容將機車
    牽走，盧忠良就追上去跟她說妳不能牽機車，盧忠良有將手
    舉高等語（本院易字卷第77頁），足認方采葳於本件案發時
    確有與盧敏良、盧忠良發生拉扯，而方采葳之前揭傷勢應係
    與盧敏良、盧忠良發生肢體衝突所致。被告盧敏良、盧忠良
    雖以前詞置辯，惟衡諸方采葳前揭所受右頸擦傷7x0.1 公分
    ，確係於本件案發後旋即赴醫院診斷之傷害已如前述，衡情
    ，方采葳應無僅為求誣陷被告盧敏良、盧忠良入罪，而自行
    殘害右頸致傷之理，堪認方采葳所受前揭傷害應係與盧敏良
    、盧忠良發生肢體衝突所致無訛。
  (三)至被告盧敏良、盧忠良之辯護人雖辯護稱：依現場監視錄影
    光碟內容可得知方采葳所受傷害應是她打人時自己造成的傷
    云云。惟經本院當庭勘驗案發當日監視錄影光碟，勘驗結果
    為：「(一)本次勘驗時間自2010年10月25日22時29分27秒至22
    時42分16秒止之監視錄影畫面。(二)此監視錄影畫面模糊，無
    從辨識畫面中本件四位被告之容貌及各自舉動。(三)本監視錄
    影光碟無聲音。」，有本院100 年7 月19日審判筆錄在卷為
    憑（本院易字卷第38頁），是尚難依本件案發現場監視錄影
    光碟之內容據為被告盧敏良、盧忠良有利之認定。
  (四)又被告盧敏良、盧忠良之辯護人為其等辯護稱：被告2 人應
    是正當防衛云云。惟按正當防衛必須對於現在不法之侵害始
    得為之，侵害業已過去，即無正當防衛可言。至彼此互毆，
    又必以一方初無傷人之行為，因排除對方不法之侵害而加以
    還擊，始得以正當防衛論。故侵害已過去後之報復行為，與
    無從分別何方為不法侵害之互毆行為，均不得主張防衛權（
    最高法院30年上字第1040號判例意旨參照）。衡之一般社會
    經驗法則，互毆係屬多數動作構成單純一罪而互為攻擊之傷
    害行為，縱令一方先行出手，而還擊之一方在客觀上茍非單
    純對於現在不法之侵害為必要排除之反擊行為，因其本即有
    傷害之犯意存在，則對其互為攻擊之還手反擊行為，自無主
    張正當防衛權之餘地（最高法院84年度臺非字第208 號判決
    意旨參照）。本件被告盧敏良、盧忠良與方采葳於案發時係
    互相毆打業經本院認定如前，則於被告盧敏良、盧忠良出手
    反擊被告方采葳之際，被告方采葳對被告盧敏良、盧忠良之
    侵害行為應已過去，顯見被告盧敏良、盧忠良均應有傷害之
    犯意存在，是被告盧敏良、盧忠良自不得主張正當防衛。
  (五)綜上，本件事證明確，被告方采葳、盧敏良、盧忠良之前揭
    犯行均堪認定，應依法論科。
二、核被告方采葳、盧敏良、盧忠良前揭所為均係犯刑法第277
    條第1 項之普通傷害罪。被告方采葳於相同時間、地點，持
    汽車柺杖鎖毆打盧敏良、盧忠良之行為，均係出於一時氣憤
    ，應係基於單一之犯意而為之數個舉動，應屬法律概念之一
    行為，被告方采葳以一傷害行為同時侵害盧敏良、盧忠良之
    身體法益，為同種想像競合犯，應依刑法第55條僅論以一罪
    。被告盧敏良、盧忠良間就前揭傷害犯行，均有犯意聯絡及
    行為分擔，均應論以共同正犯。爰審酌被告3 人因毗鄰宿怨
    及細故言語爭執，均未依理性、和平之手段與態度處理糾紛
    ，竟互相毆打徒生事端，影響社會秩序及鄰里安寧，行為均
    有可議，衡以被告方采葳犯後坦承犯行，及其造成盧敏良、
    盧忠良受傷害之程度非屬輕微，被告盧敏良、盧忠良造成方
    采葳受傷害之程度相對較輕，及被告方采葳、盧敏良、盧忠
    良犯罪之動機、目的、手段、生活狀況等一切情狀，分別量
    處如主文所示之刑，並均諭知易科罰金之折算標準。
參、無罪部分
一、公訴意旨另以：被告方國興為方采葳之父親，方國興於99年
    10月25日22時40分許，方采葳與盧敏良、盧忠良間發生拉扯
    衝突後到場，以「打死他、打死他、我不可以幫妳、我只可
    以在旁邊看」等言，予以方采葳精神上之助力。事件致生盧
    敏良受有右側頂部頭皮撕裂傷3.5 公分及血腫5x4 公分、右
    側頂部頭皮撕裂傷2.5 公分及血腫3x2 公分、右肩瘀傷腫脹
    3x3 公分；盧忠良受有右側額頭撕裂傷2.5 公分及血腫3x2
    公分之傷害。因認被告方國興涉犯刑法第30條第1 項、第
    277 條第1 項之幫助傷害罪嫌等語。
二、按犯罪事實應依證據認定之，無證據不得認定犯罪事實；不
    能證明被告犯罪者，應諭知無罪之判決，刑事訴訟法第154
    條第2 項、第301 第1 項分別定有明文。又認定犯罪事實所
    憑之證據，雖不以直接證據為限，間接證據亦包括在內，然
    而無論直接或間接證據，其為訴訟上之證明，須達於通常一
    般之人均不致有所懷疑，而得確信其為真實之程度者，始得
    據為有罪之認定（最高法院76年臺上字第4986號判例意旨參
    照）。又檢察官對於起訴之犯罪事實，應負提出證據及說服
    之實質舉證責任，倘其所提出之證據，不足為被告有罪之積
    極證明，或其指出證明之方法，無從說服法院以形成被告有
    罪之心證，基於無罪推定之原則，自應為被告無罪判決之諭
    知（最高法院92年臺上字第128 號判例意旨參照）。再告訴
    人之指訴，係以使被告受刑事訴追為目的，是以告訴人之指
    訴為證據方法，除其指訴須無瑕疵，且應有查與事實相符之
    佐證，始得資為判決之基礎（最高法院52年臺上字第1300號
    、61年臺上字第3099號判例參照）。而所謂無瑕疵，係指被
    害人所為不利被告之陳述，與社會上一般生活經驗或卷存其
    他客觀事實並無矛盾而言；另所謂就其他方面調查認與事實
    相符，非僅以所援用之旁證足以證明被害結果為已足，尤須
    綜合一切積極佐證，除認定被告確為加害人之可能外，在推
    理上無從另為其他合理原因之假設，有一不合於此，即不能
    以被害人之陳述作為論斷之證據。另按幫助犯之成立，不僅
    須有幫助犯罪之故意，且須於他人實施犯罪行為前或實施中
    予以助力，始克相當；刑法上之幫助犯，僅有正犯實施前之
    事前幫助及正犯實行時之事中幫助，對於犯罪後之幫助，除
    法律特別有規定外，應不成立幫助犯（最高法院76年臺上字
    第8191號、74年臺上字第6362號判決意旨參照）。
三、公訴人認被告方國興涉有前揭罪嫌，主要係以告訴人盧敏良
    於偵查中之供述為據。訊據被告方國興堅決否認有幫助傷害
    之犯行，辯稱：我沒有任何幫助傷害之犯行等語。經查：
  (一)證人即告訴人盧敏良於警詢及偵訊時證稱：案發時方采葳抓
    住我的衣領往她家方向拖，那時方國興已到場並當場以臺語
    大聲告訴方采葳說「打死他，打死他」，並說「我不可以幫
    妳，我只可以在旁邊看」等語（警卷第15頁、偵卷第18頁）
    ，惟其於本院審理時證稱：我被打是在方國興到場之前，我
    被方采葳打之後，方國興才出現；當天方國興來的時候，方
    采葳已經持拐杖鎖打我哥哥（即盧忠良）等語（本院易字卷
    第74、76頁），核證人盧敏良於偵查中及本院審理時之上開
    證述內容甚有歧異，是否可信，已非無疑，尚難據為被告方
    國興不利之認定。
  (二)又證人盧方瓊花於偵訊時證稱：方國興在方采葳打盧敏良和
    盧忠良時不在，方國興是在方采葳打完之後騎腳踏車過來的
    等語（偵卷第16頁），並於本院審理時證稱：方采葳打盧敏
    良三次，打盧忠良一次，當時方國興都還沒來；方國興來了
    之後，方采葳就沒有打他兄弟二人，因為她都打完之後，方
    國興才到場（本院易字卷第83-84 頁），核與證人方采葳於
    本院審理時證稱：案發當天最後我與盧敏良拉扯，我目的是
    要等警察來，我父親方國興是此時才到現場等語（本院易字
    卷第43-44 頁）相符，參以證人盧忠良於偵訊時證稱：案發
    當天我跟方麗容理論時，方國興騎腳踏車出現，但後來我不
    知道他有沒有做什麼事等語（偵卷第17頁），足認被告方國
    興於本件案發當日確係於方采葳毆打盧敏良、盧忠良結束之
    後始抵達案發現場，被告方國興於抵達案發現場之前對方采
    葳持汽車柺杖鎖毆打盧敏良、盧忠良之傷害犯行既無所悉，
    自難認被告方國興對方采葳所為之前揭傷害犯行有何施以助
    力之幫助傷害行為及幫助傷害之故意可言，揆諸前揭說明，
    自難認被告方國興確有公訴意旨所指幫助傷害之犯行。
  (三)綜上所述，依檢察官所舉前開證據，尚不足使本院達於通常
    一般之人均不致有所懷疑，而得確信被告方國興有前揭公訴
    意旨所指幫助傷害犯行為真實之程度，揆諸前揭說明，被告
    方國興被訴幫助傷害部分，犯罪尚屬不能證明，自應為被告
    無罪之諭知。
據上論斷，應依刑事訴訟法第299 條第1 項前段、第301 條第1
項，刑法第28條、第277 條第1 項、第41條第1 項前段，刑法施
行法第1 條之1 ，判決如主文。
本案經檢察官陳登燦到庭執行職務。
中    華    民    國   100    年    8     月    18    日
            刑事第十六庭  審判長法  官  曾逸誠
                                法  官  林柏壽
                                法  官  姚水文
以上正本證明與原本無異。
如不服本判決應於收受送達後10日內向本院提出上訴書狀，並應
敘述具體理由；如未敘述上訴理由者，應於上訴期間屆滿後20日
內向本院補提理由書（均須按他造當事人之人數附繕本）「切勿
逕送上級法院」。
中    華    民    國   100    年    8     月    19    日
                                書記官  蔡靜雯
刑法第277條第1項
傷害人之身體或健康者，處 3 年以下有期徒刑、拘役或 1 千元
以下罰金。